臺灣高等法院臺中分院民事判決
110年度上字第146號
上  訴  人  傅美雲  
訴訟代理人  江昊緯律師
視同上訴人  陳建光  

被上訴人    台新大安租賃有限公司

法定代理人  陳力雄  
訴訟代理人  蔡佩娟  
上列當事人間請求塗銷所有權移轉登記等事件，上訴人對於民國
109年12月30日臺灣臺中地方法院109年度訴字第2371號第一審判
決提起上訴，本院於110年11月2日言詞辯論終結，判決如下：
    主  文
上訴駁回【原判決主文第1項應更正為：確認上訴人間就原判決
附表所示不動產於民國107年4月2日所為買賣之債權契約及同年
月17日所為所有權移轉登記之物權契約均無效】。
第二審訴訟費用由上訴人負擔。
    事實及理由
壹、程序事項：
一、本件被上訴人於原審以上訴人傅美雲及視同上訴人陳建光（
    下逕稱其等姓名，合稱上訴人）為共同被告，於先位主張上
    訴人於民國107年4月2日就臺中市○○區○○段000地號土地（面
    積3,483.1平方公尺、權利範圍：69/10000）及其上同段000
    建號（權利範圍：全部）即門牌號碼臺中市○○區○○○○街00號
    4樓（下稱系爭不動產）所為之買賣為通謀虛偽，請求確認
    上訴人就系爭不動產所為買賣之債權契約及所有權移轉之物
    權契約均無效，及請求陳建光應塗銷系爭不動產所為之所有
    權移轉登記；另於備位主張縱上訴人間就系爭不動產之買賣
    為有效，亦害及其債權，依民法第244條第2、4項規定，訴
    請撤銷上訴人間就系爭不動產所為買賣之債權行為及所有權
    移轉之物權行為，及請求陳建光塗銷系爭不動產之所有權移
    轉登記。則本件之訴訟標的對上訴人須合一確定，傅美雲上
    訴之效力應及於未提起上訴之陳建光，爰併列陳建光為上訴
    人，合先敘明。
二、按不變更訴訟標的，而補充或更正事實上或法律上之陳述者
    ，非為訴之變更或追加，民事訴訟法第256條定有明文；而
    上開規定，於第二審程序準用之，同法第463條亦有明定。
    查被上訴人於原審先位之訴，主張上訴人就系爭不動產於10
    7年4月2日之買賣係基於通謀虛偽而為，應屬無效，被上訴
    人為傅美雲之債權人，得代位傅美雲請求陳建光塗銷系爭不
    動產之所有權移轉登記，而就此部分為先位聲明：㈠確認上
    訴人間就系爭不動產所為買賣無效；㈡陳建光應就系爭不動
    產於107年4月17日以買賣為原因所為之所有權移轉登記予以
    塗銷。另備位之訴主張，縱上訴人間所為買賣有效，亦害及
    其債權，並聲明：㈠確認上訴人間就系爭不動產於107年4月2
    日以買賣為原因所為債權行為及107年4月17日所有權移轉登
    記之物權行為均應撤銷。㈡陳建光應就系爭不動產於107年4
    月17日，以買賣為原因所為之所有權移轉登記予以塗銷，並
    回復登記為傅美雲名下所有。嗣於本院就先位聲明變更為：
    ㈠確認上訴人就系爭不動產於107年4月2日所為買賣之債權契
    約及於107年4月17日所為所有權移轉登記之物權契約均無效
    。㈡陳建光應就系爭不動產於107年4月17日，以買賣為原因
    所為之所有權移轉登記予以塗銷（見本院卷第282頁）。就
    備位聲明部分則變更為㈠上訴人間就系爭不動產於107年4月2
    日以買賣為原因所為債權行為及於107年4月17日所有權移轉
    登記之物權行為，均應撤銷。㈡陳建光應就系爭不動產於107
    年4月17日，以買賣為原因所為之所有權移轉登記予以塗銷
    （見本院卷第247頁、第282頁）。核被上訴人所為先、備位
    聲明之變更，均未變更訴訟標的，而係補充、更正法律上之
    陳述，於法並無不合。
三、又訴之客觀預備合併，因先位之訴有理由，為備位之訴之解
    除條件，其解除條件應以先位之訴判決確定時，始為其解除
    條件成就之時。第一審如就先位之訴為原告勝訴判決，在尚
    未確定前，備位之訴其訴訟繫屬並未消滅，且在第一審所為
    之訴訟行為，於第二審亦有效力（民事訴訟法第448條），
    是該備位之訴，縱未經第一審裁判，亦應解為隨同先位之訴
    繫屬於第二審而生移審之效力，即原告先位之訴勝訴，備位
    之訴未受裁判，經被告合法上訴時，備位之訴即生移審之效
    力。上訴審若認先位之訴無理由時，即應就備位之訴加以裁
    判（最高法院94年度台上字第283號判決意旨參照）。查原
    審就被上訴人上開先位之訴為勝訴判決，上訴人不服，提起
    上訴，揆諸前開說明，被上訴人備位之訴即生移審之效力，
    倘本院審理結果認被上訴人上開先位之訴為無理由，則應就
    其備位之訴加以裁判，於此敘明。
四、陳建光經合法通知，未於言詞辯論期日到場，且核無民事訴
    訟法第386條各款所列情形，爰依同法第463條準用第385條
    第1項前段規定，依被上訴人之聲請，由其一造辯論而為判
    決。
貳、實體事項：
一、被上訴人主張：上訴人前為夫妻關係。傅美雲於106年4月18
    日以車牌000-0000號自用小客車（下稱系爭車輛）向伊辦理
    購車貸款並約定分期清償，然傅美雲未依約清償，尚欠伊新
    臺幣（下同）82萬8355元本金及利息（下稱系爭債務），經
    伊強制執行未果，嗣由臺灣新北地方法院（下稱新北地院）
    於109年2月14日核發債權憑證。而傅美雲早在107年1月間，
    將其所有高雄市○○區○○○段0000000地號及其上同段0000建號
    建物（即門牌號碼高雄市○○區○○街000號房屋）之不動產（
    下稱系爭○○房地）移轉予陳建光所有。復於107年4月2日，
    就系爭不動產與陳建光虛偽訂立買賣契約，隨即於107年4月
    17日辦理所有權移轉登記，以避免伊追償。上訴人經濟情況
    均不佳，且傅美雲仍設籍在系爭不動產，上訴人間就系爭不
    動產並無買賣及移轉所有權之真意，顯係通謀虛偽買賣，應
    屬無效。因傅美雲怠於行使權利，伊為保全對傅美雲之債權
    ，依法代位傅美雲請求陳建光塗銷系爭不動產所有權移轉登
    記。又縱使上訴人間就系爭不動產之買賣契約有效，惟上訴
    人所為系爭不動產買賣及移轉所有權行為顯已害及伊之債權
    ，伊亦得訴請撤銷上訴人間買賣之債權行為及所有權移轉登
    記之物權行為，並請求陳建光塗銷系爭不動產所有權移轉登
    記。爰於先位依民法第87條1項、第767條、第242條之規定
    請求：㈠確認上訴人就系爭不動產於107年4月2日所為買賣之
    債權契約及於107年4月17日所為所有權移轉登記之物權契約
    無效。㈡陳建光應就系爭不動產於107年4月17日，以買賣為
    原因所為之所有權移轉登記塗銷。於備位依民法第244條第2
    項、第4項規定，請求：㈠上訴人間就系爭不動產，於107年4
    月2日以買賣為原因所為債權行為及107年4月17日所有權移
    轉登記之物權行為，均應撤銷。㈡陳建光應就系爭不動產於1
    07年4月17日，以買賣為原因所為之所有權移轉登記塗銷（
    原審為被上訴人先位之訴勝訴之判決，上訴人聲明不服，提
    起上訴）。並答辯聲明：上訴駁回。
二、傅美雲則以：伊於106年12月1日、107年2月22日分別向陳建
    光借款70萬元、245萬元，嗣後還款30萬元予陳建光，故伊
    對陳建光至少尚有285萬之債務，因伊有年長母親及幼子需
    照顧，經濟困難，無法償還對陳建光之債務，不得已始將系
    爭不動產移轉予陳建光以抵償債務。上訴人智識程度不高，
    或未算清負債金額，然不能因此否認渠等有以系爭不動產抵
    償債務之真意。又以相似條件於內政部不動產交易實價查詢
    服務網查詢，系爭不動產之價值估算為224萬元，尚不足抵
    償上開對陳建光之285萬債務，因此仍由伊每月繳納系爭不
    動產之貸款。又系爭不動產移轉予陳建光後，因陳建光居住
    於高雄，無使用系爭不動產之需求，伊遂向陳建光以月租9,
    000元承租系爭不動產，繼續居住並設籍於系爭不動產。伊
    自106年12月間提出擔保金解除系爭不動產之查封登記至本
    件訴訟，均未接獲被上訴人催收通知，被上訴人逕以起訴方
    式解決紛爭，應有權利濫用等語，資為抗辯。並上訴聲明：
    ㈠原判決廢棄。㈡被上訴人於第一審之訴駁回。
三、陳建光則以：伊見傅美雲托老帶幼，負債累累，尚需攤還民
    間高息借款，伊為了子女始於106年12月1日、107年2月22日
    借款70萬元、245萬元予傅美雲。因○○房地係伊所出資購買
    ，借名登記於傅美雲名下，傅美雲於108年1月將○○房地過戶
    給伊後，伊以○○房地向○○農會貸款250萬元借款給傅美雲。
    傅美雲僅償還伊向伊父母親所借貸之30萬元，其餘款項均未
    清償，遂將系爭不動產移轉予伊所有，用以抵償所積欠之債
    務等語，資為抗辯。
四、兩造之不爭執事項及爭點如下：
㈠、傅美雲及被上訴人同意不爭執事項如下：（見本院卷第132至
    134頁）
１、上訴人於00年0月0日結婚，於00年0月0日離婚，婚姻期間育
    有3子1女。
２、傅美雲前於106年4月18日以系爭車輛向被上訴人辦理購車貸
    款並簽發本票予被上訴人，且約定分期清償，惟傅美雲未依
    約清償，尚積欠82萬8355元本金及利息未清償，嗣經被上訴
    人持臺灣士林地方法院107年度司票字第6280號確定裁定對
    傅美雲強制執行未果，經新北地院於109年2月14日核發109
    司執字第7995號債權憑證。
３、系爭不動產為傅美雲所有，於107年4月17日以買賣原因移轉
    所有權登記予陳建光名下。
４、系爭不動產於105年2月26日以傅美雲為義務人兼債務人，設
    定予新光商業銀行之本金198萬元最高限額抵押權，尚未塗
    銷。於系爭不動產移轉予陳建光時，尚有105萬3461元未清
    償。
５、系爭○○房地原登記在傅美雲名下，傅美雲於107年1月30日，
    以買賣原因，將所有權移轉登記予陳建光。
６、陳建光於107年2月5日，以○○房地向○○區農會貸款250萬元，
    並設定本金300萬元之最高額抵押權予○○區農會，○○區農會
    於107年2月21日核撥250萬元至陳建光帳戶。其中245萬元於
    107年2月22日匯入傅美雲之○○○○○郵局帳戶。同日傅美華另
    自○○○○○郵局匯款30萬元至陳建光之○○○○郵局帳戶。
㈡、陳建光於原審審理時就上開１至３已不爭執（見原審卷第243至
    244頁），就４至６之事實，已於相當時期期受合法之通知，
    而於言詞辯論期日不到場，亦未提出書狀爭執，依據民事訴
    訟法第280條第3項準用第1項之規定，視同自認。
㈢、爭點：
１、上訴人就系爭不動產所為買賣之債權契約及所有權移轉登記
    之物權契約是否基於通謀虛偽而為？
２、被上訴人於先位之訴，請求確認上訴人就系爭不動產於107年
    4月2日所為之買賣之債權契約及所有權移轉登記之物權契約
    均無效，並依民法第242條、第767條，請求陳建光應將系爭
    不動產於107年4月17日以買賣原因，所為之所有權移轉登記
    塗銷，有無理由？
３、傅美雲將系爭不動產所有權以買賣為原因移轉登記予陳建光
    ，是否有害於被上訴人之債權？
４、被上訴人於備位之訴，依據民法第244條第2項、第4項，請求
    上訴人應將107年4月2日以買賣原因所為之債權行為，及於1
    07年4月17日所有權移轉登記之物權行為予以撤銷；並請求
    陳建光並應將所有權移轉登記塗銷，有無理由？
五、得心證之理由：
㈠、被上訴人所提先位之訴為有理由：
１、上訴人間就系爭不動產所為買賣之債權契約及所有權移轉登
    記之物權契約均係基於通謀虛偽而為，應屬無效：
⑴、按表意人與相對人通謀而為虛偽意思表示者，其意思表示無
    效，民法第87條第1項本文定有明文。所謂通謀而為虛偽意
    思表示，係指表意人與相對人相互明知為非真意之表示而言
    ，亦即表意人之相對人知表意人非真意，並就表意人非真意
    之表示相與為非真意之合意。第三人主張表意人與相對人通
    謀而為虛偽意思表示者，應負證明之責。又應證之事實雖無
    直接證據足資證明，但可應用經驗法則，依已明瞭之間接事
    實，推定其真偽。是以證明應證事實之證據資料，並不以可
    直接單獨證明之直接證據為限，凡先綜合其他情狀，證明某
    事實，再由某事實為推理的證明應證事實，而該間接事實與
    應證事實之間，依經驗法則及論理法則已足推認其有因果關
    係存在者，自非以直接證明應證事實為必要（最高法院51年
    台上字第215號、48年台上字第29號判決先例、98年度台上
    字第2035號判決意旨參照）。準此，第三人如已證明間接事
    實，且依經驗法則及論理法則，足以推認表意人與相對人通
    謀而為虛偽意思表示情事，該意思表示及法律行為即屬自始
    、確定、當然無效。　　
⑵、上訴人主張因傅美雲積欠陳建光債務，因此以買賣方式將系
    爭不動產所有權移轉予陳建光以抵償債務等情，固據其提出
    陳建光之○○區農會、○○○○郵局帳戶及傅美雲○○○○○郵局帳戶
    存摺內頁明細為證（見原審卷第95至103頁）。惟查，依據
    傅美雲於原審先稱：伊陸續向陳建光借款3、400萬元，轉帳
    借款的只有上述2筆，其他都是現金借款；大約105年或106
    年開始向陳建光借款，借款後還沒清償陳建光等語（見原審
    卷第77頁、第234至235頁）；惟其後則稱：107年4月以前欠
    陳建光70萬元，還30萬元，再加上245萬元，快300萬元等語
    （見原審卷第235至236頁），即對於向陳建光借款的數額、
    時間等情已前後不一。又觀之中華郵政股份有限公司109年1
    0月30日儲字第0000000000號函檢送陳建光之○○○○郵局帳戶
    及傅美雲之○○○○○郵局帳戶歷史交易清單顯示，陳建光於107
    年2月22日14時36分11秒匯款245萬元至傅美雲上開帳戶後，
    於同日14時47分28秒又自傅美雲上開帳戶存入陳建光上開帳
    戶30萬元（見原審卷第187頁、第195頁），倘傅美雲因有借
    款需要而向陳建光借款245萬元，豈有在十分鐘後以陳建光
    所匯款項之30萬元，再匯還陳建光之理，上訴人辯稱其間有
    借貸關係甚屬有疑。
⑶、此外，系爭○○房地原登記在傅美雲名下，傅美雲於107年1月3
    0日以買賣原因將所有權移轉登記予陳建光；嗣陳建光於107
    年2月5日以系爭○○房地向○○區農會貸款250萬元，並設定本
    金300萬元之最高額抵押權予○○區農會，○○區農會於107年2
    月21日核撥250萬元至陳建光帳戶；陳建光於翌日再將其中2
    45萬元匯入傅美雲之○○○○○郵局帳戶等情，有系爭○○房地第
    二類登記謄本、高雄市地籍異動索引、○○區農會檢送陳建光
    以系爭○○房地申請貸款之授信申請書、授信批覆書、他項權
    利證明書、土地、建築改良物抵押權設定契約書、借據、交
    易明細表等在卷足憑（見原審卷第217至223頁、第171至183
    頁、本院卷第113至119頁）。足見上訴人所稱陳建光借款24
    5萬元予傅美雲部分，實際上是由傅美雲將系爭○○房地所有
    權移轉予陳建光，陳建光再以系爭○○房地向○○區農會設定抵
    押權借款而來。
⑷、上訴人雖稱系爭○○房地實際上是陳建光所有，僅借名登記在
    傅美雲名下云云。惟據陳建光在原審陳稱：伊與傅美雲在99
    年離婚前4、5年即分居，分居後伊不知傅美雲居住何處（見
    原審卷第237至238頁），足見上訴人離婚前已感情疏離。則
    倘若系爭○○房地實際上為陳建光所有，豈有長期登記在傅美
    雲名下而未要求返還之理。再據傅美雲於原審所稱：陳建光
    知道伊出事，要求把房子還給他等語（見原審卷234頁），
    如此情為真，陳建光無非係為保全自己之財產，始要求將系
    爭○○房地歸還。惟在系爭○○房地過戶後，陳建光尚以系爭房
    地設定抵押借款，並將所借款項匯給傅美雲，亦與陳建光欲
    保全自己財產而要求歸還房地之舉不符。是以上訴人關於系
    爭○○房地為借名登記之說詞，已諸多矛盾，且未提出事據證
    明，並無足採。實則傅美雲因財務出現危機，始將其所有之
    系爭○○房地移轉登記至陳建光名下，再以系爭○○房地向○○區
    農會申貸，貸得款項再匯予傅美雲。因此，陳建光所匯款之
    245萬元實為傅美雲以其所有之系爭○○房地設定抵押借款而
    來，並非由陳建光個人拿出之借款，益徵上訴人辯稱傅美雲
    是為抵償債務而將系爭不動產所有權移轉登記予陳建光乙情
    ，並非真實。況且，上訴人關於系爭不動產之買賣價金如何
    約定，如何交付，及其上傅美雲於105年2月26日向臺灣新光
    商業銀行所設定之最高限額抵押權及貸款餘額如何處理，均
    未提出合理之說明及舉證，顯與一般買賣常情有違，上訴人
    辯稱渠等間就系爭不動產有買賣之真意云云，洵無足採。
⑸、至於上訴人提出房屋租賃契約書及○○區農會存摺內頁（見本
    院卷第87至99頁），主張陳建光取得系爭不動產所有權後，
    於107年4月1日將系爭不動產以每月9,000元出租予傅美雲；
    及傅美雲除每月租金9,000元，另每月還陳建光4,000元，故
    每月匯款1萬3000元至陳建光○○區農會帳戶償還○○區農會之
    貸款云云。惟兩造間就系爭不動產並無買賣之真意，業如前
    述，且前揭所提之房屋租賃契約書及○○區農會存摺內頁均不
    足以證明兩造間關於系爭不動產確有買賣之事實，無從為上
    訴人有利之認定。又被上訴人為傅美雲之債權人，先後對傅
    美雲取得本票強制執行裁定，並據以強制執行等情，業如前
    述。被上訴人因發現傅美雲將系爭不動產所有權移轉登記予
    陳建光，為保全債權而提起本件訴訟，尚難認有何權利濫用
    ，傅美雲辯稱被上訴人未向其為催收通知而逕自起訴，為權
    利濫用云云，核無可採。
⑹、基上，上訴人主張系爭不動產是以向陳建光之借款抵償買賣
    價金云云，並不足採。被上訴人主張上訴人於107年4月2日
    所為買賣之債權契約及107年4月17日移轉所有權之物權行為
    ，並無買賣之真意及對價關係，而是為規避債權人追償所為
    通謀虛偽之意思表示，應為無效，為屬可採。
２、被上訴人請求陳建光應將系爭不動產於107年4月17日以買賣
    為原因之所有權移轉登記塗銷，為有理由：
    按對於妨害其所有權者，得請求除去之；又債務人怠於行使
    其權利時，債權人因保全債權，得以自己之名義，行使其權
    利。民法第767條第1項中段、第242條本文定有明文。又債
    務人與第三人通謀而為虛偽意思表示，其意思表示無效，債
    權人得依民法第242條規定，代位行使債務人之權利，訴請
    第三人回復原狀，以保全其債權（最高法院88年度台上字第
    2122號判決可資參照）。上訴人間就系爭不動產所為買賣之
    債權契約及所有權移轉之物權契約均係通謀而為虛偽意思表
    示而無效，業如前述，傅美雲仍為系爭不動產之所有權人，
    傅美雲本得自行請求陳建光塗銷系爭不動產之所有權移轉登
    記。然傅美雲怠於行使其權利，被上訴人為其債權人，為保
    全債權，依上開規定代位傅美雲請求陳建光塗銷系爭不動產
    之所有權移轉登記，當屬有據。
３、綜上，被上訴人先位之訴請求確認上訴人間就系爭不動產於1
    07年4月2日所為買賣之債權契約及於107年4月17日所為所有
    權移轉登記之物權契約均無效；及請求陳建光應將系爭不動
    產於107年4月17日以買賣為原因之所有權移轉登記塗銷，自
    屬有據。
㈡、又被上訴人先位之訴既為有理由，則被上訴人備位之訴，依
    據民法第244條第2項、第4項規定請求撤銷上訴人間就系爭
    不動產所為之買賣行為及移轉所有權登記之物權行為；及請
    求陳建光應將系爭不動產所有權移轉登記塗銷部分，即毋庸
    裁判。
六、綜上所述，被上訴人於先位之訴，依據民法第87條第1項本
    文、第767條第1項中段、第242條本文之規定，請求確認上
    訴人間就系爭不動產於107年4月2日之買賣之債權契約及於1
    07年4月17日之所有權移轉登記之物權契約無效；及陳建光
    應將系爭不動產於107年4月17日，以買賣原因所為之所有權
    移轉登記塗銷，為有理由，應予准許。原審就上開應准許部
    分，為被上訴人勝訴判決，並無違誤。上訴人意旨指摘原判
    決不當，求予廢棄改判，非有理由，應駁回其上訴。
七、本件事證已臻明確，兩造所為其餘攻擊、防禦及舉證，經本
    院審酌後，認與判決結論均無影響，爰不一一論列，附此敘
    明。
八、據上論結，本件上訴為無理由，爰判決如主文。
中　　華　　民　　國　　110 　年　　11　　月　　30　　日
              民事第五庭    審判長法　官  游文科
                                  法　官  楊珮瑛
                                  法　官  李慧瑜
正本係照原本作成。
本件上訴人得上訴。
如不服本判決，須於收受判決送達後20日內向本院提出上訴書狀
，其未表明上訴理由者，應於提出上訴後20日內向本院提出上訴
理由書狀（均須按他造人數附具繕本）。因疫情而遲誤不變期間
，得向法院聲請回復原狀。
上訴時應提出委任律師為訴訟代理人之委任狀。具有民事訴訟法
第466條之1第1項但書或第2項之情形為訴訟代理人者，另應附具
律師及格證書及釋明委任人與受任人有該條項所定關係之釋明文
書影本。如委任律師提起上訴者，應一併繳納上訴審裁判費。

                                  書記官  陳秀鳳

中　　華　　民　　國　　110 　年　　11　　月　　30　　日